【裁判字號】    99,易,2093
【裁判日期】    991015
【裁判案由】    妨害自由
【裁判全文】
臺灣板橋地方法院刑事判決              99年度易字第2093號
公  訴  人  臺灣板橋地方法院檢察署檢察官
被      告  甲○○
上列被告因妨害自由案件，經檢察官提起公訴（99年度偵字第96
70號），本院判決如下：
    主  文
甲○○無罪。
    理  由
一、公訴意旨略以：被告甲○○與告訴人乙○○原為男女朋友，
    被告於民國99年2 月16日凌晨某時許，以談判為由，至址設
    臺北市○○區○○路88號1 樓「晶華桂冠上乘舒壓公司」（
    起訴書誤載為「精華桂冠上乘舒壓公司」，茲予更正）告訴
    人所任職之公司，將告訴人帶至其位於臺北縣三重市○○街
    32號5 樓5 號房住處。距被告於同日（16日）2 時許，在其
    上揭居所，因不滿告訴人之工作內容而與告訴人發生爭執，
    被告竟基於強制之犯意，強行扯下告訴人之褲子，並強行撕
    毀告訴人所穿著之內褲，復基於傷害他人身體之犯意，徒手
    毆打、腳踢告訴人頭部、下肢（傷害部分業已撤回告訴，另
    為不起訴處分）。嗣被告另基於恐嚇之犯意，向告訴人恫稱
    ：「要是去報案還是讓你家人知道，就燒你的機車跟你家」
    等足以危害告訴人生命、身體、財產之言語，致告訴人心生
    畏懼。嗣告訴人以須返回「晶華桂冠上乘舒壓」公司打卡始
    能下班為由，始離去上址並報警處理，始查悉上情。因認被
    告涉犯刑法第304 條第1 項之強制罪嫌及同法第305 條之恐
    嚇罪嫌等語。
二、按犯罪事實應依證據認定之，無證據不得認定其犯罪事實；
    又不能證明被告犯罪者，即應諭知無罪之判決，刑事訴訟法
    第154 條第2 項、第301 條第1 項分別定有明文。再按事實
    之認定，應憑證據，如未能發現相當證據，或證據不足以證
    明，自不能以推測或擬制之方法，為裁判基礎；苟積極證據
    不足為不利於被告事實之認定時，即應為有利於被告之認定
    ；又認定犯罪事實所憑之證據，雖不以直接證據為限，間接
    證據亦包括在內，然而無論直接證據或間接證據，其為訴訟
    上之證明，須於通常一般之人均不致有所懷疑，而得確信其
    為真實之程度者，始得據為有罪之認定，倘其證明尚未達到
    此一程度，而有合理之懷疑存在而無從使事實審法院得有罪
    之確信時，即應由法院為諭知被告無罪之判決，最高法院40
    年臺上字第86號、30年上字第816 號、76年度臺上字第4986
    號判例意旨足資參照。次按刑事訴訟法第161 條已於91年 2
    月8 日修正公布，修正後同條第1 項規定：檢察官就被告犯
    罪事實，應負舉證責任，並指出證明之方法。因此，檢察官
    對於起訴之犯罪事實，應負提出證據及說服之實質舉證責任
    。倘其所提出之證據，不足為被告有罪之積極證明，或其闡
    明之證明方法，無從說服法官以形成被告有罪之心證，基於
    無罪推定之原則，自應為被告無罪判決之諭知（最高法院92
    年台上字第128 號判例亦同此意旨）。復按告訴人之告訴，
    係以使被告受刑事訴追為目的，是其陳述是否與事實相符，
    仍應調查其他證據以資審認，最高法院52年度台上字第1300
    號著有判例可資參照。
三、公訴人認被告涉有前開犯行，無非以被告於警詢及偵訊時坦
    認伊於前開時、地拍打告訴人之手及臉之供述、告訴人於警
    詢及偵訊時之指訴、證人即晶華桂冠上乘紓壓公司經理鄭鈞
    友於偵訊時之證述，及行政院衛生署臺北醫院99年2 月20日
    受理家庭暴力事件驗傷診斷書、臺北縣立醫院99年2 月22日
    驗傷診斷書、告訴人受傷照片、臺北縣政府警察局三重分局
    處理家庭暴力與兒少保護案件調查紀錄（通報）表各1 份等
    ，為其主要論據。
四、惟訊據被告固坦認伊與告訴人為男女朋友，且於前開時、地
    ，將告訴人帶至其前開住處，並與告訴人發生口角爭執且相
    互拉扯，嗣後伊將告訴人送回晶華桂冠上乘舒壓工公司之事
    實，惟堅決否認有何強制及恐嚇之犯行，並辯稱：告訴人打
    電話叫伊去接她，因為她喝酒醉，要跟伊回家，伊看她出來
    時，由她同事扶她出來，她還有跌倒，伊向前扶她，渠等搭
    計程車回伊三重住處，因為伊朋友打電話來，伊沒有接聽，
    告訴人問伊為何不接，伊說不想出去，她認為是女生打來，
    伊說不是，所以開始爭吵，伊安撫她的情緒，她一直問是誰
    打來，還搶伊的電話並說要聽電話，證明對方是男的，渠等
    開始爭執，她一直大叫，伊想安撫，她拉扯伊衣服，伊推開
    她，後來渠等打起來，伊打她一巴掌，叫她冷靜，她拉扯伊
    ，伊推開她，她退後時，開始砸東西，伊要制止她，伊沒有
    站穩，她拉伊頭髮且不放手，伊拍打她的手，請她不要吵、
    放手，伊拍打好幾次、拍打她的臉，她放手，但伊沒有拉扯
    她的衣服，她的衣服沒有毀壞，伊也沒有恐嚇她，也沒有說
    這些話等語置辯。
五、有關證據能力部分：刑事訴訟法第159 條第1 項雖規定，被
    告以外之人於審判外之言詞或書面陳述，除法律有規定外，
    不得作為證據。惟同法第159 條之5 明定：「被告以外之人
    於審判外之陳述，雖不符前4 條之規定，而經當事人於審判
    程序同意作為證據，法院審酌該言詞陳述或書面陳述作成時
    之情況，認為適當者，亦得為證據。」、「當事人、代理人
    或辯護人於法院調查證據時，知有第159 條第1 項不得為證
    據之情形，而未於言詞辯論終結前聲明異議者，視為有前項
    之同意。」，其立法理由在於傳聞證據未經當事人之反對詰
    問予以核實，乃排斥其證據能力。惟當事人如放棄對原供述
    人之反對詰問權，於審判程序表示同意該等傳聞證據可作為
    證據，此時，法院除認該傳聞證據欠缺適當性外，自可承認
    其證據能力。又當事人、代理人或辯護人於調查證據時，知
    有刑事訴訟法第159 條第1 項不得為證據之情形，卻表示「
    對於證據調查無異議」、「沒有意見」等意思，而未於言詞
    辯論終結前聲明異議者，應視為已有將該等傳聞證據採為證
    據之同意，最高法院93年度台上字第3533號、94年度台上字
    第2976號判決亦採同一見解。經查：本案被告及檢察官於本
    院審判期日，對於下列經本院調查之證據方法，均表示對證
    據能力不爭執，復於審判期日就本院一一提示之前揭證據方
    法於言詞辯論終結前，均亦未就所調查之證據主張有刑事訴
    訟法第159 條第1 項不得為證據之情形，是參照上開說明要
    旨，本案經調查之證據，均有證據能力，合先敘明。
六、經查：
(一)、被告與告訴人原為男女朋友關係，且於前開時、地，被告將
    告訴人帶至其前開住處，並與告訴人發生口角爭執且相互拉
    扯，致告訴人受有顏面鼻樑挫傷、下巴擦傷、兩側下肢多處
    瘀傷，嗣後被告將告訴人送回晶華桂冠上乘舒壓工公司之事
    實，業據被告坦認屬實，核與證人即告訴人於警詢、偵訊及
    本院訊問時之證述、證人鄭鈞友於偵訊時具結證述之情節相
    符，並有行政院衛生署臺北醫院99年2 月20日受理家庭暴力
    事件驗傷診斷書1 紙、告訴人受傷照片4 張在卷足稽。是以
    ，前開事實，洵堪認定屬實。
(二)、厥予審酌被告是否於前開時、地，強行扯下告訴人之短褲並
    撕毀告訴人之內褲，並以前開言詞恐嚇告訴人？本院得心證
    之理由，如下所述：
１、證人即告訴人雖於99年2 月20日警詢時證稱：被告打電話好
    言好語約我出去見面，我跟他回他三重市○○街32號5 樓 5
    號房住處，回到他住處後，他便說我穿短褲犯賤欠人家幹，
    開始將我的褲子及內褲用手強硬撕毀，並開始對我拳打腳踢
    ，我喊救命，他用棉被蓋住我的頭不讓我發出聲音求救，我
    一直反抗直到後來我受不了跪下來求他放過我，被告說他只
    有一個人他什麼都不怕，且恐嚇我說看是要去報案還是要讓
    我家人知道他都無所謂，因為到時候他就會放火燒我全家及
    燒毀我的機車，且強行拉住我不讓我離開，我跪著求他放過
    我但他不聽，還是對我拳打腳踢，我騙他說我必須回公司打
    卡，不然其他人會起疑心，他才答應讓我回公司，但他不信
    任我，跟我一起回公司，我們搭計程車回到我公司，到達我
    公司門口時，我衝下車躲進公司裡面不敢出來，他在公司門
    口打電話給我，當時我嚇到不敢出來，同事問我發生什麼事
    情，我不敢說，直到我同事跟我說被告走了之後，我才從公
    司後門離開回家云云（詳見偵查卷第9 至10頁），及於同年
    4 月8 日偵訊時具結證稱：被告要求跟我談一談，就撘計程
    車來接我，我跟他一起回到他住處，我想要跟她好好談一談
    ，進入後，被告用言語攻擊我，還罵我褲子怎麼穿這麼短，
    接者就將我的褲子扯下來並將內褲撕破，接著被告對我拳打
    腳踢，我大聲呼叫，但沒人理會，我嘗試逃出去，被告又將
    我拖回去繼續打，並拿棉被將我的頭蓋住，不讓我求救，被
    告還對我說要燒我的機車跟我家，我聽了很害怕，向他苦苦
    哀求，且騙他說我要回公司打卡，等一下就回來，當時我包
    包有一件長褲，然後我將長褲穿上，被告說要陪我回公司，
    我們一起回公司，進了公司，我就躲在公司，不敢出去，經
    理跟吧檯人員都有看到我在哭，且全身是傷，然後我請吧檯
    人員幫我買內褲等語（詳見偵查卷第36至37頁），是證人乙
    ○○前開證述大致相合，惟揆諸案發時間係99年2 月16日，
    而告訴人卻遲至同年月20日始至臺北縣三重分局長泰派出所
    報案並至行政院衛生署臺北醫院驗傷，此有前開警詢筆錄及
    行政院衛生署臺北醫院受理家庭暴力事件驗傷診斷書（驗傷
    時間誤載為「99年2 月16日02時」、事件發生時間誤載為「
    99年2 月20日19時40分」）各1 份（詳見偵查卷第8 至10、
    16至17頁）在卷足證，則何以證人乙○○於案發當日，已有
    其他證人可資做證，卻未即時報案或前往驗傷？顯有可疑；
    又徵諸告訴人於本院99年8 月27日準備程序時指稱：過程中
    我也有錯，我喝醉酒，雙方起爭執，說話不好聽、說氣話，
    他怕我天氣冷，我個性不好，我想要走，他不讓我走，所以
    拉我褲子；我把氣話情緒發洩到警察詢問及偵查時，我們現
    在不是男女朋友；他當天並沒有說要燒機車及我家，我接受
    訊問時因為一時氣憤，將他以前說的話當作是當天所做的告
    訴警察及檢察官；在爭執中，我褲子因拉扯而脫下，是因為
    我要出去，被告不讓我出去，拉我褲子而掉下來，因我褲子
    很短，至於當天我有無穿內褲我忘了，我跟警察、檢察官說
    有撕毀內褲，其實我自己也不記得了；我願意原諒他，不願
    追究等語（詳見本院卷第17頁至反面），核與其於前開警詢
    及偵訊時所言迥異，則此是否係告訴人事後維護被告之詞或
    避重就輕之詞，容有查明之必要，經檢察官聲請傳喚其到庭
    作證，而於本院99年9 月28日審理時，經本院告以具結之義
    務且依法得拒絕證言後，其仍願意具結後證稱：99年2 月16
    日當天上班時間從晚上8 點到隔天早上6 點，離開公司時沒
    有和其他人說要離開，因當時我和同事喝酒，且喝酒醉；當
    天我穿公司的制服，公司制服是裙子，外出時我換短褲；（
    問：是否記得當天被告如何拉下你的褲子？）被告不是拉下
    我的褲子，當時我喝酒醉、在鬧，我想出去，被告怕我出去
    危險，其實他沒有拉下我的褲子，只是我們在拉扯過程中，
    他有拉到我的褲子，兩人爭執中衣服身體也會互相爭執拉扯
    ；我們兩人都很激動，他是看到我要出去才會激動；（問：
    他講話是否大聲？）我印象中沒有；（問：當天身上受有多
    處的擦傷、瘀傷是如何造成？）是案發過了2 、3 天我才發
    現有傷，可能是兩人在推擠拉扯的過程中造成的，被告他也
    有受傷，也是我們拉扯之間造成的，我也有打他；（問：被
    告有無用棉被蓋住你的頭？）忘了，好像沒有；（問：當天
    有無向被告下跪？）我下跪只是因為不想兩人再吵，我不想
    兩人再發生意外，我自己本身情緒也不穩定；我回到公司有
    哭，因為覺得本身很多事情，一些壓力，兩人爭執也會想到
    很多；我回到公司就進到包廂，我有和經理鄭鈞友講到話；
    （問：你當天為何要請人幫你代買內褲？）我離開公司是否
    有穿內褲，我忘了，我後來回到公司進到包廂，上廁所時才
    發現自己沒有穿內褲，所以請公司的阿姨幫忙買；（問：他
    案發之前有無打過你？）都是我先動手比較多，我的脾氣比
    較不穩，他不想事情變得嚴重，我就會動手、摔東西，他會
    想要制止我，我就會更生氣；（問：99年2 月20日報案時，
    對案發當天是否記得？）有點記得，但沒有記得很多；（問
    ：為何要報案？）家人看到發生爭執後我身上的傷，問我發
    生何事，我說我被打，家人要我去報案，但我沒有很想報案
    ，也沒有想要告他的意思，沒有和家人告知實際發生的情況
    ，報案時是家人陪同並製作筆錄；他蓋住棉被只是要讓我不
    要太激動，他要制止我，因為我情緒不穩，我有在吃憂鬱症
    的藥，情緒來時無法控制；（問：為何你在警察局、偵查中
    及準備程序、今日所言不同？）因為不敢和家人提說我動手
    打被告，因我本身的問題，家人不知道我有看醫生、吃藥的
    事情，我都是自己去看醫生，我不敢讓家人知道這部分的問
    題，他們知道我有憂鬱症，但不知道我有去看醫生，說的不
    一樣，可能是因為我在警察局和偵查時後情緒不穩定，我警
    詢偵查有說一些不是案發當天說的事，因為他們要我陳述有
    發生過的事情，我就把被告講過的話也說出來，我不知道會
    變成那麼嚴重，這不是我想要的；（問：對於自己在偵查及
    今日所言，哪次實在？）今日所言實在；（問：承不承認在
    偵查時是否作偽證？）不答；我沒有說的部分，是有關我有
    動手打被告的部分，我只有說被告動手的部分，講恐嚇我的
    那些話不是案發時所說的，我於偵查講的不實在等語（詳見
    本院卷第26至28頁反面），是以，證人乙○○業於本院審理
    時具結擔保其所言之憑信性，並坦認其於偵訊時具結所言不
    實，且衡諸被告與其業已分手，應無為袒護被告而自承偽證
    罪責之理，況被告亦確實因前開雙方爭執拉扯而受有嘴唇上
    方傷疤約1.8 公分×0.3 公分、右手第四指傷口約1.5 公分
    ×0.5 公分、右手大拇指傷疤約0.5 公分×0.3 公分乙節，
    此有臺北縣立醫院驗傷診斷書1 紙（詳見偵查卷第18頁）附
    卷足證，而告訴人99年2 月20日報案時，確由家人陪同，亦
    有前開警詢筆錄（詳見偵查卷第9 頁）可證，則證人乙○○
    於本院審理時所言，即屬有據，堪以採信。因而，證人乙○
    ○於警詢及偵訊時所言，既經證人乙○○於本院審理時翻異
    其詞，並詳述案發經過非如其於警詢及偵訊時所述之情狀，
    且核與被告辯稱：案發時，伊並未強拉告訴人短褲，也未撕
    毀告訴人內褲，且未出言恐嚇告訴人等與相合，故證人乙○
    ○於警詢及偵訊所言，殊難逕予採信，而遽採為不利於被告
    之認定。
２、至證人鄭鈞友雖於偵訊時具結證稱：乙○○離開後隔一兩個
    小時後，從計程車衝下來，跑進店裡時哭的很厲害，我們帶
    她到包廂休息，乙○○叫我們幫她看剛剛那一台計程車還在
    不在，因為她男朋友不讓她回來，她騙她男朋友說她要打卡
    才能下班，她還說被告帶她回家，罵她一些不好聽的話，例
    如賤、要放火燒她全家等語，當時乙○○邊哭邊顫抖的說；
    乙○○叫清潔阿姨幫她去便利商店買內褲，因為她說她沒穿
    內褲，被告在她家時，把她內褲扯下來等語（詳見偵查卷第
    54至55頁），核與證人乙○○於警詢及偵訊時所言大致相符
    ，惟此僅足堪認證人鄭鈞友曾聽聞證人乙○○講述上開情狀
    且告訴人請他人代買內褲乙事，但證人鄭鈞友就被告出言恐
    嚇及撕毀內褲部分，既係聽聞證人乙○○之轉述，並非其親
    身見聞之事，且證人乙○○業於本院審理時證述其於偵訊時
    所言不實，則證人鄭鈞友前開證述，亦難逕採為不利於被告
    之認定。另卷附之臺北縣政府警察局三重分局處理家庭暴力
    與兒少保護案件調查紀錄（通報）表1 份（詳見偵查卷19至
    21頁），係告訴人於99年2 月20日報案且提出告訴時，併同
    提出之家庭暴力通報紀錄，然告訴人前開警詢所言，既屬不
    實，已如前述，則該通報紀錄亦不足採為不利於被告之認定
    。
七、綜上所述，依前開調查所得證據尚不足以證明被告確有強制
    及恐嚇之犯行。此外，復查無其他積極證據足資證明被告有
    上述犯行，則揆諸前開法條及說明，犯罪尚屬不能證明，應
    為無罪之諭知，以免冤抑。
八、至證人乙○○於本院審理時自白其於偵訊時具結所言不實，
    而涉犯偽證罪嫌部分，宜由檢察官另為適宜之處理，附此敘
    明。
據上論斷，應依刑事訴訟法第301 條第1 項，判決如主文。
本案經檢察官洪國朝到庭執行職務。
中    華    民    國    99    年    10    月    15    日
                  刑事第十三庭  法  官  饒金鳳
以上正本證明與原本無異。
如不服本判決，應於判決送達後10日內，向本院提出上訴書狀，
且上訴書狀應敘述具體理由，而上訴書狀未敘述上訴理由者，應
於上訴期間（即自收受判決書之翌日起算10日）屆滿後20日內補
提理由書。
                                書記官  許雅琪
中    華    民    國    99    年    10    月    18    日

司法院資訊處製作；財團法人民間司法改革基金會備份。
